【裁判字號】    95,台上,4484
【裁判日期】    950811
【裁判案由】    貪污
【裁判全文】
最高法院刑事判決            九十五年度台上字第四四八四號
    上  訴  人  乙○○
                        號4樓.
                甲○○
                        號14.
    共      同
    選任辯護人  文  聞律師
                鄭懷君律師
上列上訴人等因貪污案件，不服台灣高等法院中華民國九十五年
五月三十日第二審更審判決（九十五年度上更(一)字第二０八號；
起訴案號：台灣台北地方法院檢察署八十八年度偵字第一二０四
九、二０二五四號），提起上訴，本院判決如下：
    主  文
上訴駁回。
    理  由
按刑事訴訟法第三百七十七條規定：上訴於第三審法院，非以判
決違背法令為理由，不得為之。是提起第三審上訴，應以原判決
違背法令為理由，係屬法定要件；如上訴理由狀並未依據卷內訴
訟資料具體指摘原判決不適用何種法則或如何適用不當，或所指
摘原判決違法情事，顯與法律規定得為第三審上訴理由之違法情
形不相適合時，均應認其上訴為違背法律上之程式，予以駁回。
本件原判決依憑證人翁月娥、李美月、邱義雄、阮正雄、鄒慶昇
、陳偉峰、蔡美英、楊佳益、楊葉美智、楊文銘分別在法務部調
查局台北市調查處（下稱台北市調查處）、偵查、第一審之證詞
及上訴人乙○○於台北市調查處、偵查、第一審、原審之供詞與
上訴人甲○○在偵查中之供述及在原審之證詞，暨台北市稅捐稽
徵處民國九十一年七月十日北市稽政乙字第０九一六號函附乙○
○人事資料、分層負責明細表（八十年三月、八十四年六月版）
、人員移交清冊、責任區工作分配表、台北市政府政風處九十一
年七月九日北市府秘字第０九一三一一０八二００號函附李美月
檢舉案件查處資料、台北市政府稅捐稽徵處中南分處九十一年九
月三十日北市稽中南甲字第０九一六二七五三八００號函、公司
退稅主檔各細項線上查詢、自動報繳年檔查詢作業、營業人退稅
總額清單、營業稅稅籍歷史檔查詢作業、彰化銀行九十年二月九
日彰松江字第二七二號函附啟林企業有限公司（下稱啟林公司）
、普托利企業有限公司（下稱普托利公司）設立開戶資料、交易
明細、台北市商業管理處九十一年七月十二日北南後商一字第０
九一六００四九三００號函附富創企業行（下稱富創行）營利事
業登記卷、克魯格企業有限公司（下稱克魯格公司）、普托利公
司、挪亞貿易有限公司、泛非企業有限公司（下稱泛非公司）、
啟林公司等公司登記案卷、保證責任台北市第一信用合作社營業
部（下稱一信營業部）九十年二月十四日營市一信營字第二號函
附上訴人等與蔡志修及所使用人頭帳戶張竹娟、蔡美英、楊佳益
、楊葉美智往來交易明細表、彰化商業銀行九十年二月九日彰松
江字第二七二號函附啟林公司、普托利公司設立開戶、往來交易
明細帳、一信營業部收入傳票、存摺存款新開戶申請書（克魯格
公司籌備處設立資金資料）、富創行、泛非公司、克魯格公司、
啟林公司於彰化銀行活期存款明細分類帳、轉帳收入傳票、富創
行資金流向表等證據資料，認定上訴人等分別有原判決事實欄所
載之犯行，因而撤銷第一審之科刑判決，改判仍論處乙○○共同
連續依據法令從事公務之人員，利用職務上之機會，詐取財物罪
刑，及論處甲○○幫助連續依據法令從事公務之人員，利用職務
上之機會詐取財物罪刑，已敘述其所憑之證據及認定之理由。對
於甲○○於原審否認犯行，辯稱：伊直至案發前均不知乙○○利
用職務上機會詐取退稅款之事，期間雖因入帳金額過大曾加詢問
，但乙○○均告知係因投資電腦業所賺之錢，要伊專心管理錢財
，盡妻子之本分就好，因為乙○○為公務員，故才設立帳戶供其
使用，之後伊在第一信用合作社有業績的壓力，乙○○表示可以
用這些錢去做業績，故以親人的戶頭去做業績，如果當初知悉款
項係違法所得，伊根本就不會留下這些證據。並於原審證稱：匯
進來的新台幣（下同）八百多萬，乙○○表示係經營公司之利潤
，因乙○○是公務人員，所以才弄了這個戶頭給乙○○使用云云
。且乙○○於原審亦證稱：伊說是從事高科技所得，因為伊是公
務人員，不方便以自己的名字成立公司，故向甲○○表示伊與朋
友成立高科技公司，因進銷帳等退稅，故有退稅支票等語。如何
分屬臨訟卸責與迴護甲○○之詞，均不足採，並已依憑卷證資料
，詳加指駁。且說明甲○○在台北市調查處之自白，雖不具任意
性而無證據能力，惟其嗣在檢察官偵查時之自白，則具任意性，
有證據能力。復敘明甲○○協助提供驗資金額，籌設富創行、克
魯格公司，係屬詐取財物之構成要件外行為，並無證據足認甲○
○係基於為自己犯罪之意思參與，本於罪疑唯輕法則，應認係基
於幫助之意思為之。所為合法之事實認定，俱有卷內證據資料足
憑，從形式上觀察，原判決並無違法之情形存在。上訴意旨甲○
○雖以：原判決認甲○○於台北市調查處之自白確有受強暴、脅
迫之不正方法取供，而不具任意性，為無證據能力，卻受該次不
正方法取供狀態延伸所及之偵查中自白具有證據能力，並為甲○
○成立幫助連續依據法令從事公務之人員，利用職務上之機會詐
取財物犯行之證據，顯有違背證據法則及證據裁判原則之違法云
云。惟按刑事訴訟法第九十八條明定：訊問被告應出以懇切之態
度，不得用強暴、脅迫、利誘、詐欺、疲勞訊問或其他不正之方
法；第一百五十六條第一項明定：被告之自白，非出於強暴、脅
迫、利誘、詐欺、疲勞訊問、違法羈押或其他不正之方法，且與
事實相符者，得為證據。良以非任意性之自白，係在被告遭受身
體上強制或精神上強制之情況下所取得，並非出於其自由意思之
發動，在其心意自主之情況下所為之陳述，非真實之可能性大為
提高，若允許採為證據，不僅嚴重侵犯人權，也容易造成司法誤
判，因此否定其證據能力。然所謂非任意性之自白，除其自白必
須是以不正方法取得外，尤須該自白與不正方法間具有因果關係
，始有前述排除法則之適用。而檢察機關與調查機關各有所司，
被告在檢察官訊問時承認犯行，是否屬非任意性之自白，端視該
自白是否係出於被告自由意思之發動而定，與調查人員先前是否
曾以不正方法使被告為非任意性之自白，並無必然之關聯。而調
查人員擅自以不正方法訊問被告，對檢察官依法執行職務並無影
響。且被告所受之強制，既來自於調查人員之不當行為及被告於
該次訊問所處之環境等外在因素，一旦訊問之人及所處之環境改
變，妨害被告意思自由之外在因素消失，被告之意思自由自然隨
之回復。故調查人員在訊問時或訊問前對被告施以不正方法，原
則上僅影響到被告在該次訊問所為自白之任意性，而不及於嗣後
應訊時所為之自白。倘無具體明確之證據，足以證明被告所受之
強制確已延續至其後應訊之時，自不能以主觀推測之詞，遽認被
告於嗣後應訊時仍持續受到強制。原判決雖認定甲○○在台北市
調查處之自白，不具有任意性。然於理由甲、二2.已依憑台北市
調查處及檢察官偵查時間之間隔、訊問場所、訊問人別、律師是
否全程在場、錄影帶勘驗結果及訊問內容並無延續性等情，說明
甲○○在檢察官偵查時之自白具任意性，而有證據能力。所為判
斷，核與違背證據法則無違。原判決復採納甲○○在偵查時之自
白，為認定犯罪事實之證據，亦無未依證據判決之違法。上訴意
旨就原判決已詳為說明之事項，尤執陳詞指摘原判決違法，自非
上訴第三審之適法理由。再按取捨證據及認定事實，乃事實審法
院職權之行使，其對證據證明力所為之判斷，苟係基於吾人日常
生活之經驗，而未違背客觀上應認為確實之定則，並已敘述其何
以為此一判斷之理由者，即不能指為違法。甲○○另以：原判決
事實欄既認定甲○○提供驗資金額與蔡志修（通緝中）籌設富創
行、克魯格公司，應係參與構成要件行為。原判決理由復謂甲○
○所分擔之行為係構成要件以外之行為，自有理由矛盾與理由不
備之違法。且檢察官認甲○○與乙○○、蔡志修係共同正犯，原
判決依幫助犯論處，於審判程序未踐行刑事訴訟法第九十五條之
告知義務，亦未於理由內說明應予變更起訴法條並援引刑事訴訟
法第三百條之規定，顯有違背法令云云。查原判決認定乙○○與
蔡志修共謀以不實之進、銷項憑證，利用稅捐機關對外銷貨物零
稅率之退稅作業審核程序漏洞，以「假出口，真退稅」之方式，
向稅捐機關申請退稅，以詐領退稅款，而共同連續依據法令從事
公務之人員，利用職務上之機會，詐取財物。並甲○○有幫助連
續依據法令從事公務之人員，利用職務上之機會詐取財物之犯行
，已依理由乙、一(二)依憑調查所得之證據，說明甲○○協助提供
驗資金額，籌設富創行、克魯公司，係屬詐取財物之構成要件外
之行為，本於罪疑唯輕之法則，應認係基於幫助之意思為之。所
為論斷，並無違背經驗法則或論理法則之情形。又正犯與幫助犯
之基本社會事實同一，本不生變更起訴法條之問題。原判決未於
審判程序期日依刑事訴訟法第九十五條踐行告知義務，理由內未
為無謂之說明、亦未贅引刑事訴訟法第三百條，均無違誤。上訴
意旨置原判決所為之明白論斷於不顧，對原審取捨證據與自由判
斷證據證明力之職權行使，徒以自己之說詞，泛指其為違法，亦
非適法之第三審上訴理由。再關於刑之量定，係實體法上賦予法
院得自由裁量之事項，倘其未有逾越法律所規定之範圍，或濫用
其權限，即不得任意指摘為違法，以為第三審上訴之理由。上訴
意旨乙○○雖以：原判決關於乙○○科刑部分違反刑法第五十七
條之規定，濫用裁量權及理由不備之違法云云。惟原判決理由乙
、三已說明乙○○為基層稅務人員，主辦退稅業務，竟與不肖之
徒，共謀虛設行號，利用職務上機會詐取退稅款，造成國庫損失
，其罔顧公共利益，辜負國家託付，有辱官箴，犯罪後坦承犯行
，已有悔意等量刑審酌之事項，核無理由不備之違法。再法院就
刑度之量定，係就個案具體情節決之，非得以其他案件之量刑，
為判斷法院有無濫用其職權之標準。原審經審酌與乙○○量刑有
關之事項，未對乙○○處以低於有期徒刑七年之刑期，亦難認有
何濫用其裁量權之情事。上訴意旨徒憑個人主觀之見解，漫意指
摘原判決違法，殊非得據為上訴第三審之合法理由。上訴人等其
餘上訴意旨，則係以自己主觀之說詞，重為單純事實之有無或法
律適用當否之爭辯，亦難認係適法之第三審上訴理由。衡以上述
之說明，應認其等上訴違背法律上之程式，予以駁回。
據上論結，應依刑事訴訟法第三百九十五條前段，判決如主文。
中    華    民    國  九十五  年    八    月   十一   日
                      最高法院刑事第十庭
                          審判長法官  洪  清  江
                                法官  石  木  欽
                                法官  林  勤  純
                                法官  陳  晴  教
                                法官  魏  新  和
      本件正本證明與原本無異
                                      書  記  官
中    華    民    國  九十五  年    八    月  二十一  日
                                                      Ｅ


司法院資訊處製作；財團法人民間司法改革基金會備份。
